臺灣高等法院高雄分院民事判決　　　　　 95年度上字第182號
上　訴　人　丙○○
　　　　　　乙○○
被 上訴 人　甲○○
上列當事人間請求分割共有物事件，上訴人對於民國95年8 月22
日臺灣高雄地方法院95年度重訴字第165 號第一審判決提起上訴
，本院於96年5月2日言詞辯論終結，判決如下：
    主  文
原判決廢棄。
兩造共有之坐落高雄市○○區○○段四小段255 地號面積176 平
方公尺土地，其分割方法為如附圖二所示：Ａ部分面積60平方公
尺分歸上訴人乙○○取得、Ｂ部分面積58平方公尺分歸上訴人丙
○○取得、Ｃ部分面積58平方公尺分歸被上訴人取得。
上訴人乙○○應給付上訴人丙○○與被上訴人新台幣各參萬零捌
佰肆拾肆元。
第二審訴訟費用由被上訴人負擔三分之一，餘由上訴人負擔。
    事實及理由
一、本件為分割共有物訴訟，其訴訟標的對於共同訴訟之各人必
    須合一確定，雖僅上訴人丙○○提起上訴，依民事訴訟法第
    56條第1 項第1 款規定，其效力及於原審共同被告乙○○，
    應併列為上訴人，合先敘明。
二、被上訴人起訴主張：坐落高雄市○○區○○段四小段255 地
    號面積176 平方公尺土地（下稱系爭土地）為兩造所共有，
    應有部分各為3 分之1 ，兩造間並無不能分割之協議，且無
    因使用目的不能分割之情形，但兩造無法協議分割，爰依民
    法第823 條第1 項前段之規定，求為判決將系爭土地分割為
    如附圖一所示Ａ部分面積59平方公尺分歸伊取得，Ｂ部分面
    積57平方公尺歸上訴人丙○○取得，Ｃ部分面積60平方公尺
    分歸上訴人乙○○取得。
三、上訴人丙○○則以：系爭土地上伊與被上訴人之建物間留有
    巷道（下稱系爭巷道），原審所採分割方案係就伊與被上訴
    人分得土地以該巷道中心為界，惟伊家中3 、4 樓後面邊間
    房間之冷氣機裝設在系爭巷道之窗戶邊，含支架之深度至少
    有40至50公分，而系爭巷道實際寬到不足60公分，原審所採
    方案將造成伊家中冷氣機主機跨越到被上訴人分得之土地上
    ，定會遭被上訴人要求拆除；且伊建物之排水管目前經過他
    人土地，將來如果改建，埋設之最佳位置即係系爭巷道之土
    地，原審僅將一半巷道分歸伊取得，不足伊將來埋設排水管
    之用，造成伊將來很大困擾。且伊按應有部分計算，至少應
    分得58.67 平方公尺，惟依原審所採方案，伊僅分得57平方
    公尺，短少1.67平方公尺，經濟效用差很多，希望能分得58
    .67 平方公尺。又系爭巷道面積為6 平方公尺，如分四等份
    平均每等份為1.5 平方公尺，其中3/4 如由分歸伊取得，則
    伊取得之土地面積為58.5平方公尺，僅較伊至少應分割取得
    之58.67 平方公尺，減少0.17平方公尺，乃較為妥當之方案
    等語，資為抗辯。
四、原審判決系爭土地分割為如附圖一所示Ａ部分面積59平方公
    尺分歸伊取得，Ｂ部分面積57平方公尺歸上訴人丙○○取得
    ，Ｃ部分面積60平方公尺分歸上訴人乙○○取得，及被上訴
    人應給付丙○○新台幣（下同）1 萬5306元，上訴人乙○○
    應給付上訴人丙○○6 萬1688元。上訴人於本院聲明廢棄原
    判決，系爭土地如附圖一所示分歸被上訴人取得之Ａ部分與
    分歸丙○○取得之Ｂ部分，改以巷道往東側起算4 分之1處
    為界（即系爭巷道之土地4 分之3 分歸丙○○取有，4 分之
    1 分歸被上訴人取得），Ｃ部分仍分歸乙○○取得。另同意
    丙○○與被上訴人取得土地之面積均為58平方公尺，但丙○
    ○取得之土地北側寬度應標示為5.41平方公尺。上訴人乙○
    ○於本院聲明：維持原判決。被上訴人則聲明：原則上維持
    原判決，但同意系爭土地分割為如附圖二所示Ａ部分面積60
    平方公尺分歸上訴人乙○○取得，Ｂ面積58平方公尺歸上訴
    人丙○○取得，Ｃ部分面積58平方公尺分歸被上訴人取得。
五、兩造不爭執事項：
　(一)系爭土地為兩造所共有，地目為建，面積176平方公尺，面
　  臨高雄市○○區○○里○○街，共有人之應有部分各為3分
    之1。並有土地登記謄本附卷可稽。
　(二)被上訴人及上訴人丙○○、乙○○在系爭土地上由西至東依
　  序建有高雄市○○區○○段四小段466建號即高雄市○○區
    ○○里○○街218號建物、同段468建號即高雄市○○區○○
    里○○街216號建物、同段467建號即高雄市○○區○○里○
    ○街214 號建物。其中被上訴人與丙○○之建物間留有系爭
    巷道，丙○○與乙○○之建物間則為共同牆壁。並有原審及
    本院勘驗照片在卷可查。
六、按各共有人得隨時請求分割共有物。又共有物之分割方法不
    能協議決定者，法院得因任何共有人之聲請，命為原物或變
    價分配。民法第823 條第1 項前段、第824 條第2 項分別定
    有明文。本件兩造間既無不分割之特約，且無因使用目的不
    能分割之情形，被上訴人請求裁判分割兩造共有之系爭土地
    ，應予准許。
七、又本件上訴人丙○○主張之分割方法，係針對原判決所採即
    附圖一所示分割方法，其中丙○○與被上訴人取得土地之位
    置及面積有所爭執，而對於乙○○取得之位置及面積則無爭
    執，是本件爭點實僅丙○○與被上訴人分割取得之土地位置
    及面積如何較為適當一節。
八、按請求共有物之分割，應由法院依民法第824 條命為適當之
    分配，不受當事人主張之拘束。又分割共有物時，法院應參
    酌當事人之聲明、共有物之性質、坐落位置、地形、經濟效
    用、各共有人應有部分之比例及全體共有人之利益等公平決
    之。查系爭土地面積176 平方公尺，共有人3 人按應有部分
    應受分配之面積各為58. 67平方公尺，被上訴人及丙○○、
    乙○○在系爭土地上由西至東依序建有建物，被上訴人與丙
    ○○之建物間留有巷道，丙○○與乙○○之建物間則為共同
    牆壁等情，已如前述，且乙○○依其建物現況可分得土地之
    位置及面積60平方公尺，亦為兩造所不爭，本院審酌如附圖
    一所示方案分割，丙○○與被上訴人各分得之土地係以系爭
    巷道之中線為分割線，固使丙○○與被上訴人就系爭巷道之
    使用權益均等，惟造成丙○○分得57平方公尺，較按其應有
    部分受分配之58.67 平方公尺，減少1.67平方公尺；而被上
    訴人分得59平方公尺，較按其應有部分受分配之58.67 平方
    公尺，則增加0.33平方公尺，顯失公允，難認為適當。又查
    丙○○與被上訴人之建物間留有系爭巷道之土地面積為6 平
    方公尺，如依丙○○主張將系爭巷道分成四等份，平均每等
    份為1.5 平方公尺，其中3/4 由丙○○取得，其餘1/4 由被
    上訴人取得，則丙○○取得土地之面積較如附圖一所示Ｂ部
    分土地面積增加1.5 平方公尺，即取得58.5平方公尺（57+1
    .5=58.5） ；而被上訴人取得土地之面積，則較如附圖一所
    示Ａ部分減少1.5 平方公尺，即僅取得57.5平方公尺，被上
    訴人顯較丙○○少受分配1 平方公尺，亦失公允。又如依丙
    ○○主張其能分得58.67 平方公尺云云，則扣除乙○○分得
    之60平方公尺，被上訴人係分得57.33 平方公尺，較丙○○
    少分得1.34平方公尺，亦非公平，均難謂適當。丙○○雖主
    張其建物3 、4 樓後面邊間房間之冷氣機裝設在系爭巷道之
    窗戶邊，及其建物將來如果改建，排水管埋設之最佳位置是
    系爭巷道之土地，故系爭巷道之土地3/4 部分歸伊取得，方
    利其經濟效用云云。惟系爭巷道係屬空地，且冷氣機並非定
    著物，丙○○之冷氣機係可移動之分離式室外機，亦有照片
    可證，及丙○○之建物不因排水管目前未埋設在系爭巷道之
    土地而受影響，亦屬事實，則丙○○之冷氣機、排水管均非
    以各裝設、埋設在系爭巷道之土地為必要。況縱認丙○○之
    建物有使用此巷道之必要，被上訴人亦主張其建物在系爭巷
    道上亦設有窗戶、水管及馬達，為丙○○所不爭，並有照片
    可查，難謂被上訴人無使用此巷道之必要。故尚難以丙○○
    之建物有使用系爭巷道之必要，即認系爭巷道之土地3/4 應
    由丙○○取得，其餘1/4 由被上訴人取得。況依地籍測量實
    施規則第152 條前段規定「宗地之面積，以公頃為單位，算
    至平方公尺為止，平方公尺以下四捨五入。」，且系爭土地
    依此規定分割後之面積係算至平方公尺為止，平方公尺以下
    四捨五入等情，亦據高雄市政府地政處楠梓地政事務所測量
    人員林士元於本院現場勘驗時陳明，是丙○○此部分主張，
    亦與上開規定不符，自非屬適當之分割方法。而如依附圖二
    所示之分割方法，由丙○○與被上訴人各分得Ｂ部分與Ｃ部
    分，面積均為58平方公尺，較按其應有部分受分配之面積
    58. 67平方公尺，均僅減少0.67平方公尺，對於其二人不能
    按應有部分受分配之影響最小，且使丙○○得使用系爭巷道
    之範圍超過1/ 2，被上訴人亦得使用其餘巷道空間，已兼顧
    丙○○與被上訴人分得土地之面積均等及其建物之使用現況
    ；參以丙○○與被上訴人於本院均表明同意雙方分得土地之
    面積為58平方公尺等情觀之，足認此方案應屬較為公允之分
    割方法。至丙○○對於高雄市政府地政處楠梓地政事務所就
    如附圖二所示Ｂ部分之北側分割線標示寬度為5.37平方公尺
    雖表示不同意，主張應改為5.41平方公尺云云，惟如依此主
    張，丙○○分得土地之面積勢必超過58平方公尺，被上訴人
    分得之面積亦必少於58平方公尺，並非公允，是丙○○此部
    分主張，自不足採。九、按以原物為分配時，如共有人中，
    有不能按其應有部分受分配者，得以金錢補償之，民法第
    824 條第3 項定有明文。本件系爭土地依附圖二所示方法分
    割，上訴人乙○○、丙○○與被上訴人所分得之面積分別為
    60平方公尺、58平方公尺、58平方公尺，乙○○較按其應有
    部分多受分配1.33平方公尺，丙○○與被上訴人少受分配之
    面積均為0.67平方公尺，自應由乙○○以金錢補償之。查系
    爭土地於95年度之公告現值為每平方公尺3 萬3130元，有系
    爭土地登記謄本在卷可稽，兩造對於以此公告現值加40％即
    每平方公尺4 萬6382元為補償標準均不爭執（見原審卷76頁
    ），依此核算結果，上訴人乙○○應給付上訴人丙○○與被
    上訴人之補償金各為3 萬08 4 4【（60－58.67） ×46382
    ÷2 ＝38044 ，元以下四捨五入】。
十、綜上所述，原審所採分割方法尚有未當，上訴意旨指摘原判
    決不當，求予廢棄改判，為有理由，應由本院將原判決廢棄
    ，改判如主文第二、三項所示。
十一、據上論結，本件上訴為有理由，依民事訴訟法第450 條、第
    80之1 條、判決如主文。
中　　華　　民　　國　　96　　年　　5 　　月　　16　　日
                            民事第四庭
                                審判長法官       蔡文貴
                                法      官       黃科瑜
                                法      官       徐文祥
以上正本證明與原本無異。
如對本判決上訴，須於判決送達後20日內向本院提出上訴狀，其
未表明上訴理由者，應於上訴後20日內向本院提出上訴理由書（
均須按他造當事人之人數附繕本）。上訴時應提出委任律師或具
有律師資格之人之委任狀，並依附註條文規定辦理。
中　　華　　民　　國　　96　　年　　5 　　月　　16　　日
                                書  記  官       陳金卿
附註：
民事訴訟法第466 條之1 ：
對於第二審判決上訴，上訴人應委任律師為訴訟代理人，但上訴
人或其法定代理人具有律師資格者，不在此限。
上訴人之配偶、三親等內之血親、二親等內之姻親，或上訴人為
法人、中央或地方機關時，其所屬專任人員具有律師資格並經法
院認適當者，亦得為第三審訴訟代理人。第1 項但書及第2 項情
形，應於提起上訴或委任時釋明之。
